臺灣高等法院刑事裁定
110年度聲再字第326號
再審聲請人
即受判決人  黃偉宸




代  理  人  林京鴻律師
上列聲請人因詐欺等案件，對於本院109年度上訴字第2131號，
中華民國109年10月6日第二審確定判決（臺灣臺北地方法院108
年度訴字第117號，起訴案號：臺灣臺北地方檢察署107年度偵字
第15603、17861、21672號），聲請再審，本院裁定如下：
    主  文
再審及停止執行之聲請均駁回。
    理  由
一、聲請意旨略稱：
　㈠聲請人黃偉宸自民國106年底開始任職於「富洋環球當鋪」（
    聲證1），公司實際負責人鄭維寧訂有員工守則（聲證2），
    嚴格要求並執行上下班打卡制度，如員工全勤出席可領取全
    勤獎金，若員工有找人打卡、代人打卡或曠職等行為，公司
    均有扣薪，甚至革職等處罰規定。又因公司人員總數不到10
    人，員工是否正常打卡上下班，公司均可確實記錄。本案事
    發當天即107年5月9日，聲請人於上午8時55分打卡上班至同
    日下午6時6分始打卡下班，有聲請人公司之107年5月份打卡
    單可證明（聲證3），聲請人5月份為全勤並領取全勤獎金新
    臺幣3,000元（聲證4）。此外鄭維寧為掌握員工行蹤，於營
    業時間均待在公司，其座位可隨時監看所有公司人員之工作
    狀況（聲證5），員工外出亦須隨時向其報備，而對公司員
    工之出缺席情況瞭若指掌。而自鄭維寧出具之聲明書（聲證
    7）內容可知，依107年5月9日公司現金帳紀錄，聲請人曾於
    上午10時34分在公司附近替公務車加油，並於同日10時58分
    在公司附近超商儲值e-tag，其餘時間均待在公司內未再出
    門，不可能如董鈺龍所稱於當日下午2時許在三重區蝴蝶谷
    旅館或下午5、6時許在復興北路之大埔鐵板燒交付提款卡並
    指示董鈺龍提領人頭帳戶之事實。原確定判決忽略未就上開
    事實為認定，亦未就本件聲請人案發當日行蹤、公司負責人
    等可資證明聲請人無罪之證據加以調查，可知本件確存有上
    開新事實與新證據，符合刑事訴訟法第420條第6款再審之規
    定。
　㈡原確定判決僅憑董鈺龍說詞、國立臺北教育大學（下稱北教
    大）側門外路口監視器錄影畫面截圖，逕認107年5月10日凌
    晨聲請人與董鈺龍見面交付贓款。未調查當日聲請人與董鈺
    龍僅係因借款而見面、未有收交水行為、董鈺龍與車上友人
    柯智忠共同從事詐欺並在當日交付款項等新事實，亦未審酌
    相關新證據：
　⒈聲請人經劉俊彥介紹認識董鈺龍，係因董鈺龍欲以土地向聲
    請人任職之當舖借款，聲請人與董鈺龍當日凌晨亦因該筆借
    款而見面。劉俊彥可證明聲請人與董鈺龍間有借款之聯繫、
    董鈺龍辯稱該日見面非因借款而係為交付款項乙事不實。
　⒉107年5月10日同行之林凱隆，雖已於一審到庭作證，惟原確
    定判決並未就其證述董鈺龍是否將土地相關資料以手機方式
    給聲請人觀看、聲請人告知係與當鋪客人見面、聲請人當日
    下車如廁期間董鈺龍與柯智忠是否交水等。
　⒊聲請人因任職之當鋪業務未及於中南部，無法借款予董鈺龍
    ，轉而將董鈺龍介紹給柯智忠，但其2人後續接洽及互動，
    聲請人全然不知；且聲請人與柯智忠從小認識之友人何俊賢
    ，先前亦曾因客人要辦貸款，遭柯智忠騙走客人存摺充作詐
    騙人頭帳戶，與聲請人本案遭遇如出一轍，則何俊賢可證明
    柯智忠先前即有詐騙他人存摺充做詐欺人頭帳戶之前例、董
    鈺龍與聲請人僅接洽借款融資一事、未有指示提領、交水等
    詐欺行為等。
　⒋況董鈺龍於108年4月23日準備程序中謊稱不認識柯智忠；柯
    智忠則先於偵訊時辯稱107年5月10日不在車上，後於審判時
    改稱該日有與林凱隆及聲請人共同搭車前往北教大側門，並
    與董鈺龍認識。可見2人為掩飾犯行而說明不一，其2人不僅
    早經聲請人介紹認識，且長期共同從事詐騙行為，可由其2
    人前案紀錄表得知。
  ㈢故聲請傳喚以上證人劉俊彥、林凱隆、何俊賢、鄭維寧，並
    調閱董鈺龍及柯志忠之全國刑案資料查註表，上開新證據及
    證人確有足以推翻原確定判決認定事實之高度可能性，可能
    影響判決之結果或本旨，應與刑事訴訟法第420條第1項第6
    款、第3項規定相符，而具再審之理由，懇請裁定開始再審
    ，並依刑事訴訟法第435條第2項規定，停止本案刑事執行等
    語。
二、按因發現新事實或新證據，單獨或與先前之證據綜合判斷，
    足認受有罪判決之人應受無罪、免訴、免刑或輕於原判決所
    認罪名之判決者，為受判決人之利益，得聲請再審，刑事訴
    訟法第420條第1項第6款定有明文。是須該新事實或新證據
    ，確實足以動搖原確定判決所認定之犯罪事實，足認受有罪
    判決之人應受更有利之判決，方能依該條款准許再審。所謂
    之新事實或新證據，係指未經法院調查、斟酌及判斷之資料
    （即學理所稱嶄新性之要件）。而再審聲請人依該款聲請再
    審，除需提出其所執之新證據或新事實外，尚須釋明該新證
    據或新事實足以證明其所主張之待證事實，以供法院審酌依
    該證據或事實，單獨或與先前之證據綜合判斷，是否得以合
    理相信足以動搖原確定判決，而使受有罪判決之人應受更有
    利之判決（即學理所稱確實性之要件）。如僅對原確定判決
    認定事實爭辯，或對原確定判決採證認事職權行使，任意指
    摘，或對法院依職權取捨證據持相異評價，即使予以審酌，
    亦無法動搖原確定判決，自非符合提起再審之要件。又109
    年1月8日修正公布、同年月10日施行之刑事訴訟法增訂第42
    9條之3規定：「聲請再審得同時釋明其事由聲請調查證據，
    法院認有必要者，應為調查」、「法院為查明再審之聲請有
    無理由，得依職權調查證據」。揆其立法意旨，係考量再審
    聲請人倘無法院協助，甚難取得相關證據以證明所主張之再
    審事由時，得不附具證據，而釋明再審事由所憑之證據及其
    所在，同時請求法院調查。法院如認該項證據與再審事由之
    存在有重要關連，在客觀上顯有調查之必要，即應予調查。
    且法院對於受判決人利益有重大關係之事項，為查明再審之
    聲請有無理由，平反冤抑，亦得依職權調查證據。從而，倘
    再審聲請人無甚難取得證據之情形、未能釋明證據存在及其
    所在，並與再審事由有重要關連，或再審之聲請指涉之事項
    非於受判決人利益有重大關係，足以動搖原確定判決結果，
    法院即無依聲請或依職權調查證據之必要。此與於一般刑事
    審判程序，當事人為促使法院發現真實，得就任何與待證事
    實有關之事項，聲請調查證據，且法院除有同法第  163條
    之2第2項各款所示情形外，皆應予調查之境況，截然不同，
    最高法院109年度台抗字第1523號裁定意旨同此。　
三、經查：
　㈠原確定判決認被告即聲請人犯三人以上共同詐欺取財等罪，
    係以董鈺龍與證人即被害人黃成安於警詢中之證述相符，並
    有內政部警政署反詐騙案件紀錄表、受理詐騙帳戶通報警示
    簡便格式表、臺灣銀行匯款申請書回條聯、其附表所示地點
    自動櫃員機錄影畫面翻拍照片、提領紀錄、熱點資料案件詳
    細列表等為據；聲請人亦承認其107年5月10日凌晨零時30分
    許，確有搭乘由林凱隆所駕之8585-F6自小客車，在北教大
    側門外，與董鈺龍相約見面之事實，此部分除經董鈺龍歷次
    證述無誤外，並有北教大側門外路口監視器錄影畫面截圖在
    卷為憑，而認聲請人確有於107年5月10日向董鈺龍收取詐欺
    贓款。並說明何以聲請人辯稱其該日係因董鈺龍欲向其借貸
    而與董鈺龍見面等節不足採，及林凱隆、柯智忠之證述均無
    從作為對聲請人有利之認定之理由。是原確定判決已詳敘其
    所憑證據及證據取捨認定之心證理由，且對於聲請人所辯各
    節何以不足採信，亦已依憑卷內證據資料，於理由內詳為指
    駁說明，有本院109年度上訴字第2131號判決在卷可憑（見
    本院卷第17至31頁反面），核其所為論斷說明，並無違背一
    般經驗法則及論理法則之情事。
　㈡聲證1至4之在職證明書、員工守則、打卡單、薪資單均為聲
    請人先前於原確定判決之本院審理時提出之證物（見上訴卷
    第141、151至155、163至167頁），聲證6則為董鈺龍107年6
    月14日之警詢筆錄（107偵24312卷5至7頁），均為原判決確
    定前即已存在於卷內之事證；而聲證5之座位照片及聲證7之
    鄭維寧聲明書，雖未見於判決確定前之卷證內，惟該等證據
    依聲請意旨所欲證明者無非自鄭維寧之座位能掌握全辦公室
    員工之去向、依照富洋環球當鋪現金帳紀錄可知聲請人於10
    7年5月9日下午均在公司上班等節，亦即均係用於證明董鈺
    龍該警詢所供稱聲請人於該日下午2時許在三重區蝴蝶谷旅
    館或下午5、6時許在復興北路之大埔鐵板燒交付提款卡給其
    之說法不可信。然有關被告交付人頭帳戶提款卡予董鈺龍之
    確切時間、地點乙節，並未經原確定判決於犯罪事實中予以
    認定，且就董鈺龍此部分證述之瑕疵，復經原確定判決說明
    ：董鈺龍實際參與詐欺之案件非僅本案，其因前後密集多次
    經被告指示提領贓款，以致記憶不清、模糊，甚或混淆或錯
    置，是其雖有前述枝節上之出入，但仍屬人情之常，並無損
    其證述之憑信性；則董鈺龍所述關於被告在107年5月9日交
    付提款卡之時間點既可能出於記憶上之訛誤，自難在此可能
    有誤之前提下，憑被告所提出之打卡考勤表，逕認董鈺龍所
    述不實等語（見原確定判決第12至14頁之⒉）；且依原確定
    判決所認定，董鈺龍先後於107年5月9日、10日2次提領之款
    項，係於107年5月10日凌晨，一次交付予聲請人（參原確定
    判決第1頁第29行至第2頁第6行），亦即交付贓款之時間係
    在聲請人上班時間以外，而與聲請人上班紀錄無涉。則聲請
    人所指其於5月9日如常上班，甚至5月均全勤等，縱認屬實
    ，均不影響本案事實之認定。是縱經綜合其所提出上開證據
    資料及聲請人所欲傳喚之鄭維寧之待證事實予以判斷，自形
    式上觀察，亦不足以動搖原確定判決事實之認定，而足以對
    聲請人為更有利之判決，核與刑事訴訟法第420條第1項第6
    款再審規定要件不符，自亦無傳喚鄭維寧之必要。
　㈢至於聲請人聲請傳喚劉俊彥、林凱隆、何俊賢及調閱董鈺龍
    及柯智忠之全國刑案資料查註表，欲以之證明107年5月10日
    凌晨聲請人與董鈺龍僅係因借款而見面、未有收交水行為、
    董鈺龍係與柯智忠共同從事詐欺並在當日交付款項部分：
　⒈林凱隆已於原確定判決之第一審審判程序中到庭證述，並經
    原確定判決援引：「我是賣電燈的，『鴨子』即被告的房子要
    換電燈，我賣電燈給他，但他不會裝，所以我下班後去他家
    幫他裝，我去找被告時，柯智忠就在，柯智忠跟被告原本就
    在一起，我跟柯智忠不算認識。所以就在被告家一起載被告
    、柯智忠去陽明山吃飯，吃完飯，被告提出先載他去北教大
    的要求，被告說要去見當舖的客人，所以我就於107年5月10
    日凌晨先載他過去，再跟他一起回家。我不認識董鈺龍，當
    天到達臥龍街後，有一個男子（按即董鈺龍）上車，我不認
    識他，加上他上車後是坐在後座，所以我沒有多注意，我也
    沒有看。該男子也是稱呼被告「鴨子」，我只記得他們抽個
    煙，聊個天，沒有很久，被告有先問我那個男子可否上我的
    車，不要在外面吹風，上我的車聊一下事情，所以應該是10
    分鐘左右。當天我沒有跟那個男子講話，只有被告跟他講話
    。柯智忠有無跟該男子講話我不清楚，因為柯智忠有喝酒，
    應該是在休息。該男子下車後，後續我先送柯智忠到他家，
    我再跟被告到被告家，裝燈後就回家」等語後，認定依林凱
    隆所述，其係受被告指示前往北教大與董鈺龍見面，益徵董
    鈺龍係與被告聯繫而前往北教大側門外之會面地點，此事核
    與柯智忠無涉等情（見原確定判決第7頁第7至28行）。且林
    凱隆除證述當時僅有鴨子（即聲請人）跟董鈺龍講話，柯智
    忠有喝酒，應該是在休息等語，而經原確定判決引用如上外
    ，並就被告所詰問「那天你有無印象我拿東西給上車的人」
    、「上車那個人有無交東西給我」等，林凱隆均回答：我沒
    有回頭看。我不知道等語，並對於審判長再次確認「他們對
    話你都沒有聽到嗎？」時仍回答：應該是我沒有注意聽，且
    2年了，我真的不記得等詞（見訴117卷二第205至206頁）。
    可見林凱隆對於該日車上之人與董鈺龍之互動情形記憶已經
    模糊，而只記得聲請人有跟董鈺龍說話，至於雙方談話之內
    容、有無交付物品等節，則已沒有印象。是原確定判決雖未
    進一步說明林凱隆其他證述內容，然縱使再就被告對林凱隆
    所詰問前開內容綜合判斷，仍不足以為有利於聲請人之認定
    。從而，林凱隆既已經到庭由檢察官、聲請人為交互詰問，
    且經聲請人詰問、法院訊問以上內容後證述在卷，其部分證
    述內容雖未經原確定判決引用、說明，然核亦無法為有利於
    聲請人之認定，聲請人並未釋明再次聲請傳喚林凱隆調查同
    一待證事實之必要性，難謂有依其聲請而調查之必要。
　⒉聲請人就聲請傳喚劉俊彥部分之待證事實為其介紹董鈺龍與
    聲請人認識之原因。然縱有如聲請人所述劉俊彥可以證明有
    為董鈺龍欲借款一事而介紹聲請人認識之情事，亦與本件犯
    罪事實之認定無涉，而無調查之必要，此亦經原確定判決詳
    予說明（見原確定判決第15頁第1至9行）。而本件並無證據
    證明劉俊彥於107年5月10日董鈺龍交付贓款時在場，聲請人
    復未主張此節，顯然無從由劉俊彥之證述知悉當日聲請人與
    董鈺龍見面之原因為何或聲請人是否有收水行為，且聲請人
    與董鈺龍認識之原因與其等是否共同為詐欺犯行並無必然關
    聯，聲請人聲請調查此部分證據既未釋明劉俊彥介紹聲請人
    與董鈺龍認識之原因與董鈺龍當日是否有交付詐欺所得款項
    乙節有何關連性，而足以動搖原確定判決結果，依前述說明
    ，本院即無依聲請調查證據之必要。　　
　⒊至聲請人主張何俊賢曾因客人辦理貸款而遭柯智忠騙走存摺
    充作詐騙人頭帳戶乙節。惟柯智忠是否曾有詐騙他人存摺之
    前案紀錄，與聲請人是否為本案負責收水之詐欺集團成員間
    並無必然相關性；且聲請人亦未主張何俊賢於107年5月10日
    董鈺龍交付贓款時在現場，自無從得知當日董鈺龍與聲請人
    見面之原因為何或聲請人是否有收水行為，是縱使何俊賢得
    以證明聲請人前述待證事實，然此證述本身或結合其他卷存
    證據觀察，綜合判斷之後，仍無從認為足以動搖原確定判決
    之結果。
　⒋另聲請意旨主張董鈺龍及柯智忠為掩飾犯行，對於彼此是否
    認識一節前後說明不一，並聲請調閱董鈺龍及柯智忠之全國
    刑案資料查註表以證明其2人不僅早經聲請人介紹認識，且
    長期共同從事詐騙行為、107年5月10日收交水之人為董鈺龍
    與柯智忠，與聲請人無關云云。惟查，林凱隆業已詳述，於
    本案中提出要前往與董鈺龍見面者為聲請人而非同時一起用
    餐之柯智忠，且在現場時只知道聲請人有與董鈺龍說話等情
    ，而董鈺龍亦證稱其交水對象為聲請人一節，均如前述；另
    依原確定判決說明：柯智忠到庭證稱：我與被告上陽明山吃
    飯後之所以前往北教大，是下山之前被告有跟董鈺龍通電話
    說要去找董鈺龍等語，顯然與聲請人先前歷次供述係柯智忠
    要找董鈺龍之辯詞歧異；嗣聲請人於原審審理中以同案被告
    之身分作證時竟即改稱：董鈺龍打電話給我時，我們在陽明
    山吃飯，我說我下山再找他，所以才會約在北教大見面，因
    為他說他急著要借錢云云，已順勢改口為當日係自己要找董
    鈺龍，顯然與其歷次供詞有重大歧異等語（見原確定判決第
    6頁第20至29頁），亦即由聲請人以證人身分作證後之陳述
    、柯智忠到庭之證述，亦均與董鈺龍、林凱隆一致，是當日
    前往北教大見面實屬聲請人與董鈺龍相約之事，無從認與柯
    智忠有關。聲請人並未釋明董鈺龍、柯智忠有其他詐欺前案
    紀錄，甚或共犯詐欺之情，與本案聲請人是否負責收水有何
    關連性，而足以動搖原確定判決結果，依前述說明，本院即
    無依聲請調查證據之必要。。
四、綜上所述，聲請人執前詞主張有新事實、新證據而為本件再
    審之聲請，並聲請調查證據，但客觀上無法使本院合理相信
    有足以動搖原確定判決所確認之新事實或新證據，與刑事訴
    訟法第420條第1項第6款、第3項規定之聲請再審要件不符。
    而聲請人其餘主張，或係對原確定判決認定事實之爭辯，或
    對原確定判決採證認事職權之行使，任意指摘，或對法院依
    職權取捨證據持相異評價，縱加以審酌，亦無法動搖原確定
    判決，自非符合足以生影響於原確定判決之要件。從而，本
    件再審之聲請，為無理由，應予駁回。而其再審之聲請既經
    駁回，則其聲請停止刑罰執行，亦失所依據，應併予駁回。
據上論斷，應依刑事訴訟法第434條第1項，裁定如主文。　
中　　華　　民　　國　　110 　年　　8 　　月　　30　　日
                  刑事第十四庭  審判長法　官  黃斯偉　
                                      法　官  郭豫珍
                                      法　官  黎惠萍
以上正本證明與原本無異。
如不服本裁定，應於裁定送達後10日內向本院提出抗告狀。
                                      書記官  楊筑鈞
中　　華　　民　　國　　110 　年　　8 　　月　　30　　日